臺灣高等法院高雄分院民事裁定　　　　109年度上易字第276號
上　訴　人　陳信如　
被 上訴 人　蔡宏源　

　　　　　　李榮華　

　　　　　　潘靜宜　

　　　　　　李景豐　

　　　　　　葉郭梅菊

　　　　　　盧富生　

　　　　　　張翠芳　

　　　　　　李瑞霞　

　　　　　　葉美津　

　　　　　　胡振哲　

　　　　　　林見芳　

　　　　　　高美惠　

　　　　　　劉吉成　
　　　　　　李美麗　

　　　　　　蔡麗鳳　

前列15人共同第三審
訴訟代理人　劉雅雲律師
被 上訴 人　許家華　

上列上訴人與被上訴人蔡宏源間請求確認袋地通行權等事件，被
上訴人蔡宏源、李榮華、潘靜宜、李景豐、葉郭梅菊、盧富生、
張翠芳、李瑞霞、葉美津、胡振哲、林見芳、高美惠、劉吉成、
李美麗、蔡麗鳳等人對於中華民國110 年6 月4 日本院109 年度
上易字第276 號判決提起第三審上訴，本院裁定如下：
    主  文
蔡宏源、李榮華、潘靜宜、李景豐、葉郭梅菊、盧富生、張翠芳
、李瑞霞、葉美津、胡振哲、林見芳、高美惠、劉吉成、李美麗
、蔡麗鳳、許家華應補繳第一審裁判費新臺幣壹拾壹萬玖仟參佰
玖拾肆元。
陳信如應補繳第二審裁判費新臺幣壹拾柒萬玖仟零玖拾壹元。
蔡宏源、李榮華、潘靜宜、李景豐、葉郭梅菊、盧富生、張翠芳
、李瑞霞、葉美津、胡振哲、林見芳、高美惠、劉吉成、李美麗
、蔡麗鳳應於收受本裁定正本柒日內，補繳第三審裁判費新臺幣
壹拾伍萬壹仟玖佰捌拾貳元，逾期不補正，以裁定駁回上訴。
    理  由
一、按民法第787 條第1 項所定之通行權，其主要目的不僅在調
    和土地所有人間之利害關係，且在充分發揮袋地之經濟效用
    ，以促進物盡其用之社會整體利益。是鄰地通行權之行使，
    在土地所有人方面，為其所有權之擴張，而在鄰地所有權方
    面，其所有權則因而受限制，從而鄰地通行權訴訟標的之價
    額，如主張通行權之人為原告，應以其不動產因通行鄰地所
    增價額為準。又主張鄰地通行權之土地如係建地，且其上已
    有原告所有之建物，其主張鄰地通行權，因非惟土地，同時
    亦將使土地上之建物交易價額大增，又一般交易房地均合併
    處分，是自應將土地及其上建物所增加之價額，合併考慮定
    其鄰地通行權之訴訟標的價額，始符事理之平。次按，向第
    二審或第三審法院上訴，依第77條之13及第77條之14規定，
    加徵裁判費十分之五，民事訴訟法第77條之16第1 項前段定
    有明文。
二、經查：
  ㈠蔡宏源、李榮華、潘靜宜、李景豐、葉郭梅菊、盧富生、張
    翠芳、李瑞霞、葉美津、胡振哲、林見芳、高美惠、劉吉成
    、李美麗、蔡麗鳳、許家華等人（下稱蔡宏源等16人），於
    原審以其等如附表所示之土地為袋地，向陳信如起訴請求確
    認對陳信如所有坐落澎湖縣○○市○○段000 地號土地有通
    行權。因蔡宏源等16人，於附表所示之土地上均已有建物，
    依上開論述，本件鄰地通行權訴訟標的之價額，自應以其等
    土地及建物因通行鄰地所增價額為準。
  ㈡而依蔡宏源、李榮華、潘靜宜、李景豐、葉郭梅菊、盧富生
    、張翠芳、李瑞霞、葉美津、胡振哲、林見芳、高美惠、劉
    吉成、李美麗、蔡麗鳳（下稱蔡宏源等15人）於本院判決後
    所提針對澎湖縣○○市○○段000 地號及其上不動產（即附
    表編號8 所示房地；下稱440 房地）估價報告書所示，如44
    0 房地非袋地，則440 房地之價值，於扣除增建建物，以調
    整率70.46 ％計算，將較為袋地之狀況增加新臺幣（下同）
    1,002,531 元【計算式：3,93,808－（3,93,808×70.46%）
    ＝1,002,531 ；小數點以下四捨五入】，有蔡宏源等15人所
    提出之日升不動產鑑定報告可憑。因上揭鑑定報告未就土地
    及建物分別鑑價，然如以一般市場交易多以建物建坪計算價
    值增減，以440 房地建坪為26.8923 坪計算之結果，每坪增
    加約新臺幣（下同）37,279元，蔡宏源等15人於上訴理由狀
    主張如以建物建坪計算，約每坪增加3 萬元。本院審酌上開
    鑑定報告，既經鑑定人以鄰近相類之不動產，以比較法進行
    鑑定，並參酌包括都市計畫情形、土地法定使用管制與其他
    管制事項，又於現況勘察後依現實狀況，包括地理及里鄰環
    境、交通狀況，以及相關地價資料而為鑑定，自屬可採。
  ㈢審酌如附表所示房地，完成日期係於69年4 月至70年11月間
    ，且大多係於70年1 月20日完工，復與440 房地均坐落於澎
    湖縣馬公市五福路61巷6 弄而相互毗鄰，故是否為袋地影響
    價額增減應可認約略相同，在前揭鑑定報告可堪採信之情形
    下，是本院認應以經保存登記房屋建坪為計算基準，並以每
    坪增加3 萬元作為因通行鄰地所增價額。
  ㈣蔡宏源等16人所有之系爭房屋面積合計為1,424.57平方公尺
    即431 坪（詳如附件；計算式:1,424.57 ×0.3025=430.93
    ，四捨五入以431 坪計算之) 。則以每坪增加3 萬元計算之
    結果，本件之訴訟標的價額為12,930,000元（計算式:431×
    30,000=12,930,000 ），應徵第一審裁判費為125,784 元、
    第二審裁判費188,676 元。蔡宏源等16人於第一審繳納已繳
    6,390 元，應補繳119,394 元（計算式：125,784-6,390=11
    9,394)。另陳信如於第二審繳納則已繳9,585 元，應補繳第
    二審裁判費179,091 元（計算式：188,676-9,585=179,091
    ）。另因僅蔡宏源等15人提起第三審上訴，於扣除404 房地
    之建坪後，蔡宏源等15人所有房屋建坪為1,335.67平方公尺
    即404 坪【計算式：1,424.57-88.90（扣除許家華未上訴三
    審部分) =1,335.67 ；1,335.67×0.3025=404.04 ，四捨五
    入以404 坪計算），則上訴第三審訴訟標的價額為12,120,0
    00元（計算式：404 ×30,000=12,120,000 ），應徵第三審
    裁判費為177,984 元，蔡宏源等15人已繳26,002元，則應補
    繳151,982 元（計算式：177,984-26,002=151,982 )。兩造
    所繳納之一、二審裁判費既有不足，爰依法裁定命分別補繳
    如主文第1 、2 項所示。另蔡宏源等15人提起第三審上訴，
    惟僅繳納第三審裁判費26,002元，茲命上訴人於收受本裁定
    正本送達翌日起7 日內補繳裁判費，逾期未補正，即依民事
    訴訟法第481 條準用第442 條第2 項前段之規定，認為其上
    訴不合法，以裁定駁回之，爰裁定如主文第3 項所示。
中    華    民    國   110    年    10    月    5     日
                            民事第二庭
                                審判長法  官  黃國川
                                      法  官  何佩陵
                                      法  官  李怡諄
以上正本證明與原本無異。
如不服本裁定應於送達後10日內向本院提出抗告狀（須按他造當
事人之人數附繕本），並繳納抗告費新臺幣1,000元。
中    華    民    國   110    年    10    月    5     日
                                      書記官  郭蘭蕙
附表：
┌──┬──────┬───────────────────┐
│編號│所有權人    │所有土地地號及建物建號、門牌          │
├──┼──────┼───────────────────┤
│1   │潘靜宜      │坐落於澎湖縣○○市○○段000 地號及坐落│
│    │            │於其上之同段298 建號即門牌號碼為澎湖縣│
│    │            │馬公市○○路00巷0 弄0 號之房屋。      │
│    │            │（建築完成登記日期為70年11月30日；見原│
│    │            │審卷一第515 、561 頁）                │
├──┼──────┼───────────────────┤
│2   │葉郭梅菊    │坐落於澎湖縣○○市○○段000 地號及坐落│
│    │            │於其上之同段299 建號即門牌號碼為澎湖縣│
│    │            │馬公市○○路00巷0 弄00號之房屋。      │
│    │            │（建築完成登記日期為70年1 月20日；見原│
│    │            │審卷一第517 、563 頁）                │
├──┼──────┼───────────────────┤
│3   │張翠芳      │坐落於澎湖縣○○市○○段000 地號及坐落│
│    │            │於其上之同段300 建號即門牌號碼為澎湖縣│
│    │            │馬公市○○路00巷0 弄00號之房屋。      │
│    │            │（建築完成登記日期為70年2 月1 日；見原│
│    │            │審卷一第567 頁）                      │
├──┼──────┼───────────────────┤
│4   │李瑞霞      │坐落於澎湖縣○○市○○段000 地號及坐落│
│    │            │於其上之同段301 建號即門牌號碼為澎湖縣│
│    │            │馬公市○○路00巷0 弄00號之房屋。      │
│    │            │（建築完成登記日期為70年2 月1 日；見原│
│    │            │審卷一第571 頁）                      │
├──┼──────┼───────────────────┤
│5   │胡振哲      │坐落於澎湖縣○○市○○段000 地號及坐落│
│    │            │於其上之同段302 建號即門牌號碼為澎湖縣│
│    │            │馬公市○○路00巷0 弄00號之房屋。      │
│    │            │（建築完成登記日期為70年2 月1 日；見原│
│    │            │審卷一第575 頁）                      │
├──┼──────┼───────────────────┤
│6   │高美惠      │坐落於澎湖縣○○市○○段000 地號及坐落│
│    │            │於其上之同段303 建號即門牌號碼為澎湖縣│
│    │            │馬公市○○路00巷0 弄00號之房屋。      │
│    │            │（建築完成登記日期為70年2 月1 日；見原│
│    │            │審卷一第577 頁）。                    │
├──┼──────┼───────────────────┤
│7   │李美麗      │坐落於澎湖縣○○市○○段000 地號及坐落│
│    │            │於其上之同段304 建號即門牌號碼為澎湖縣│
│    │            │馬公市○○路00巷0 弄00號之房屋。      │
│    │            │（建築完成登記日期為70年2 月1 日；見原│
│    │            │審卷一第579 頁）。                    │
├──┼──────┼───────────────────┤
│8   │許家華      │坐落於澎湖縣○○市○○段000 地號及坐落│
│    │            │於其上之同段305 建號即門牌號碼為澎湖縣│
│    │            │馬公市○○路00巷0 弄00號之房屋。      │
│    │            │（建築完成登記日期為70年8 月1 日；見原│
│    │            │審卷一第581 頁）。                    │
├──┼──────┼───────────────────┤
│9   │蔡麗鳳      │坐落於澎湖縣○○市○○段000 地號及坐落│
│    │            │於其上之同段306 建號即門牌號碼為澎湖縣│
│    │            │馬公市○○路00巷0 弄00號之房屋。      │
│    │            │（建築完成登記日期為70年5 月1 日；見原│
│    │            │審卷一第585 頁）。                    │
├──┼──────┼───────────────────┤
│10  │劉吉成      │坐落於澎湖縣○○市○○段000 地號及坐落│
│    │            │於其上之同段307 建號即門牌號碼為澎湖縣│
│    │            │馬公市○○路00巷0 弄00號之房屋。      │
│    │            │（建築完成登記日期為70年2 月1 日；見原│
│    │            │審卷一第589 頁）。                    │
├──┼──────┼───────────────────┤
│11  │林見芳      │坐落於澎湖縣○○市○○段000 地號及坐落│
│    │            │於其上之同段308 建號即門牌號碼為澎湖縣│
│    │            │馬公市○○路00巷0 弄00號之房屋。      │
│    │            │（建築完成登記日期為70年2 月1 日；見原│
│    │            │審卷一第591 頁）。                    │
├──┼──────┼───────────────────┤
│12  │葉美津      │坐落於澎湖縣○○市○○段000 地號及坐落│
│    │            │於其上之同段309 建號即門牌號碼為澎湖縣│
│    │            │馬公市○○路00巷0 弄00號之房屋。      │
│    │            │（建築完成登記日期為70年2 月1 日；見原│
│    │            │審卷一第593 頁）。                    │
├──┼──────┼───────────────────┤
│13  │盧富生      │坐落於澎湖縣○○市○○段000 地號及坐落│
│    │            │於其上之同段311 建號即門牌號碼為澎湖縣│
│    │            │馬公市○○路00巷0 弄00號之房屋。      │
│    │            │（建築完成登記日期為70年2 月1 日；見原│
│    │            │審卷一第595 頁）。                    │
├──┼──────┼───────────────────┤
│14  │李景豐      │坐落於澎湖縣○○市○○段000 地號及坐落│
│    │            │於其上之同段312 建號即門牌號碼為澎湖縣│
│    │            │馬公市○○路00巷0 弄0 號之房屋。      │
│    │            │（建築完成登記日期為70年2 月1 日；見原│
│    │            │審卷一第597 頁）。                    │
├──┼──────┼───────────────────┤
│15  │李榮華      │坐落於澎湖縣○○市○○段000 地號及坐落│
│    │            │於其上之同段313 建號即門牌號碼為澎湖縣│
│    │            │馬公市○○路00巷0 弄0 號之房屋。      │
│    │            │（建築完成登記日期為70年2 月1 日；見原│
│    │            │審卷一第603 頁）。                    │
├──┼──────┼───────────────────┤
│16  │蔡鴻源      │坐落於澎湖縣○○市○○段000 地號及坐落│
│    │            │於其上之同段233 建號即門牌號碼為澎湖縣│
│    │            │馬公市○○路00巷0 弄0 號之房屋。      │
│    │            │（建築完成登記日期為69年4 月5 日；見原│
│    │            │審卷一第559 、605 頁）。              │
└──┴──────┴───────────────────┘